【裁判字號】    90,上易,3408
【裁判日期】    901030
【裁判案由】    偽造文書
【裁判全文】
臺灣高等法院刑事判決                            九十年度上易字第三四○八號
    上  訴  人  臺灣臺北地方法院檢察署檢察官
    被      告  甲○○
右上訴人因被告偽造文書案件，不服臺灣臺北地方法院九十年度易字第四八五號，中
華民國九十年八月十七日第一審判決（起訴案號：臺灣臺北地方法院檢察署八十九年
度偵字第一五七八四號），提起上訴，本院判決如左：
      主  文
上訴駁回。
      理  由
一、本件公訴意旨略以：甲○○（原名陳水盛）於臺北市○○○路○段一七七號一樓
    鑫總汽車有限公司（下稱鑫總公司）任職，因周美惠（另案不起訴處分）曾向鑫
    總公司購買牌號Ｆ五─六一六八號ＢＥＮＺ牌Ｅ三二○型自小客車一輛，貸款未
    依約繳付，甲○○即向周美惠之男友李文福取回車輛轉賣抵債，惟因該自小客車
    之行車執照為李文福質押在阜康當鋪未能取回，甲○○明知該行車執照並未遺失
    ，為圖過戶手續簡便，竟於民國（下同）八十七年八月十九日，以車主周美惠行
    車執照遺失為由，委由不知情之代辦業者，向交通部公路局台北區監理所申請補
    發行車執照，使承辦監理人員將此不實之事項，登載於職務上所掌之汽（機）車
    各項異動登記書上，並補發行車執照，旋於同日將該自小客車辦理過戶予他人，
    足以生損害於監理機關對於執照管理之正確性。因認被告涉犯刑法第二百十四條
    之罪嫌。
二、按犯罪事實應依證據認定之，無證據不得推定其犯罪事實，又不能證明被告犯罪
    者，應諭知無罪之判決，刑事訴訟法第一百五十四條、第三百零一條第一項分別
    定有明文。又事實之認定，應憑證據，如未能發現相當證據，或證據不足以證明
    ，自不能以推測或擬制之方法，以為裁判基礎，最高法院四十年台上字第八六號
    著有判例足供參照。
三、公訴人認被告涉犯前開罪行，無非以原車主周美惠向鑫總公司購買前開自小客車
    ，因車款未依約繳付，由被告向周美惠之男友李文福取回車輛並轉賣他人等情，
    業據案外人周美惠、李文福於臺灣臺北地方法院檢察署八十八年度偵字第一○五
    八四號周美惠詐欺案件偵查中供陳甚詳，被告於前案偵查中雖證陳：車輛辦理過
    戶無須繳驗行車執照云云，惟依「汽機車牌照管理作業實施要點」規定，申辦異
    動登記時，應檢同原領之汽（機）車新領牌照登記申請書車主聯資料及行車執照
    ，如遺失時應另填補發牌照登記申請書一式二份，同時辦理，則被告在汽車公司
    任職，就上開規定焉能諉為不知？此外，復據證人蘇榮清（前案告訴人）、趙義
    男、紀昌裕及黃阿玉於前案偵查中證述在卷，並有交通部公路局臺北區監理所函
    附過戶登記書、補照申請書等影本附卷可稽等為其論據。
四、訊據被告甲○○堅詞否認有何前開犯行，辯稱：「李文福賣我車，為何沒有說行
    照在當鋪，我跟他買車子為何還被起訴？辦（汽車）過戶只要原（車主）身分證
    就可以了，不用行照。如果行照丟掉是可以申請補發，他沒有說行照在當鋪，如
    果這樣沒有行照就不可以辦理了，所以我交代公司的人去補辦行照，否則就不能
    辦過戶，我只是要過戶，我沒有任何好處，我並沒有犯罪的意思。（無行照如何
    賣？）有周美惠的身分證就可以辦過戶了。我因為李文福說周美惠同意，才相信
    他的話，因為他們是一起來買車的。我主觀上認為有身分證影本證件就算齊全了
    ，並不需要行照。（當時李文福賣車時攜帶什麼資料？）車籍資料、身份證影本
    、牌照申請書，未帶行照，當時他說掉了，請我替他補。（如果知道行照在當鋪
    是否會幫他辦過戶？）不會。就我所知向當鋪借錢須將原始車籍資料押在當鋪，
    如果只押一張行照是不可能借到錢的。如果是認識的人，有可能不用押車籍資料
    ，只要押行照就可以借錢。假如我明知道行照在當鋪，我不會去補行照，這對我
    沒有好處，是李文福對我說行照掉了，（對證人李文福在偵查中說的話有何意見
    ？提示八十八偵第一○五八四號第四十七頁）因為第三次偵查庭我沒來，他自己
    一個人講的，他說的不實在。如果在朋友那邊，就不用補行照了，叫他拿回來就
    好，並沒有什麼困難。且補行照是天經地義的事，監理所一天都要發幾十件」等
    語。
五、經查：
（一）本件被告係在臺北市○○○路○段一七七號一樓鑫總汽車有限公司任職，負責
      汽車之買賣，業據被告於原審審理時自承在卷，而依「汽機車牌照管理作業實
      施要點」規定，申辦異動登記時，應檢同原領之汽（機）車新領牌照登記申請
      書車主聯資料及行車執照，如遺失時應另填補發牌照登記申請書一式二份，同
      時辦理，有台北市監理處汽車機牌照管理作業實施要點附卷可稽（見八十九年
      度他字第二一八號卷第十一頁）。證人盛幼蘭，即辦理本件車牌號碼Ｆ五─六
      一六八號ＢＥＮＺ牌Ｅ三二○型自小客車過戶業務之交通部公路局臺北區監理
      所承辦人員於原審結證稱：「個人要身分證，公司要營利事業證，原車主如沒
      有身分證，就要汽車公會影印的身分證，行照是辦過戶必須的證件，若未繳原
      行照須勾補原車主的行照。若出示汽車公會影印的身分證，我們不會過問為何
      未交回原行照，這只是一個手續，我們在電腦裡會打行照○，表示沒有收回原
      行照，但形式上須在表格上勾補發行照，這是一般的程序。他不用說原車主的
      行照遺失，只要附書表，證件齊全我們都會幫他辦。若未勾補發行照就不能辦
      過戶」等語，又據證人盛幼蘭稱，其經辦此項業務已有十餘年，由其上開證言
      可知，辦理汽車過戶，個人要身分證，若出示汽車公會影印的身分證，承辦人
      員並不會過問為何未交回原行照，這只是一個手續，承辦人員會在電腦裡打行
      照○，表示沒有收回原行照，但形式上須在表格上勾補發行照，這是一般的程
      序，申請人不用說原車主的行照遺失，只要附書表，證件齊全都可以辦理，若
      未勾補發行照就不能辦過戶。另證人張文華即被告甲○○任職之汽車公司之負
      責人闆到庭結證稱：「這部車是我公司出資金買的，我是運通汽車負責人（承
      德路四段），我是跟李文福買的，大概是一百七十萬左右買的，是專門辦理過
      戶的人辦的，過戶最主要要車籍資料跟身分證，如果是影本須汽車公會證明，
      如果行照遺失，可以同時辦理補發，但是其過程我並不清楚，只有監理所人員
      才清楚，當時賣車時我人在場，是甲○○跟他成交，當時沒有交給我行照，至
      於有沒有行照我並不清楚，如果沒有行照，只要有身分證跟汽車公會證明就可
      以補發，我們花一百七十萬元買車當然表示我們可以補發行照及過戶」等語，
      又證人李文福於偵訊中證稱：賣車當時其告知被告甲○○，行照在朋友處，然
      甲○○說不要緊，其隨即交付該賓士車予甲○○，且甲○○即將之轉賣，其並
      未告知甲○○行照遺失等語，有該偵訊筆錄在卷可憑（見八十八年度偵字第一
      ０五八四號卷第四十七頁），依上所述，被告甲○○當知系爭賓士車之行照並
      未遺失，所辯辦理汽車過戶只要有原車主身分證就可以，不用行照，認為有身
      分證影本的證件就算齊全，伊不知行車執照尚在當鋪未遺失云云，尚非可採。
（二）惟刑法第二百十四條規定之明知不實之事項，而使公務員登載於職務上所掌之
      公文書罪，凡對於所登載之事項，確知其非實在，向公務員為虛偽之聲明，利
      用公務員不知其事項之不實而登載於職務上掌管之文書皆屬之；又刑法第二百
      十四條所謂使公務員登載不實事項於公文書罪，須一經他人之聲明或申報，公
      務員即有登載之義務，並依其所為之聲明或申報予以登載，而屬不實之事項者
      ，始足構成，最高法院分別著有七十年度台上三八二一號及七十三年度台上一
      七一０號判例足資參照。本件自用小客車辦理過戶時僅須附具過戶登記書、各
      項異動登記書、原車主身分證明書、台北縣汽車商業同業公會會員證書影本等
      證件（前案詐欺案件偵查卷第二十七頁至第三十一頁），又其中在各項異動登
      記書內，僅在「補發行照」一欄內打勾，並未附具任何理由而僅單純向監理機
      關提出補發行照之「申請」（意思表示），足認被告並未將「未遺失」之行照
      謊稱為「遺失」（此謊稱之「遺失」始為不實之事項），復執該不實之「遺失
      」為由，向監理機關提出補發行照之申請，有汽機車各項異動登記書乙份在卷
      可憑（見偵查卷第二十九頁），就其單純補發行照之「申請」（意思表示）而
      言，並無任何不實之處；而就其補發行照未附「理由」等情以觀，即乏明知為
      不實之事項，而使公務員登載於職務上所掌之公文書之積極行為，揆諸前揭判
      例意旨，尚與刑法第二百十四條之構成要件不符。
六、此外，復查無其他具體事證足資證明被告涉有公訴人所指犯行，應認無法證明被
    告犯罪，原審依前揭法條意旨，以不能證明被告犯罪，而為被告無罪之諭知，理
    由雖有不同，結論尚無二致，應予維持。檢察官之上訴為無理由，應予駁回。
七、至於檢察官上訴意旨另謂：本件系爭賓士車之所有權人為周美惠，而將該車委託
    被告出賣之人為李文福（為周女之男友），而李文福委託被告賣車當時，並未提
    出周美惠之任何證明文件，亦未有何委託書，僅有周女之身分證影本，業據被告
    自承在卷，又證人周美惠於審理時證稱：伊僅答應李文福將車開往質押借錢，並
    未同意李男賣車等情，有審理筆錄附卷可憑，是果周女有意賣車，伊當出具身分
    證正本，且本人理應親自前往，若無法親往，亦會出具委託書，以免賣車之錢無
    法取回，然本件僅有李文福持周女之身分證影本，復無其他證件或委託書，顯見
    周女確未有出賣該賓士車之意甚明。被告明知系爭賓士車之所有權人為周美惠，
    而委託出賣者，並非周美惠本人，然其為辦理過戶，竟明知未得所有權人周美惠
    之同意，即擅以周美惠之身分證影本，至汽車公會取得一證明書，以周美惠名義
    出具汽機車各項異動登記書，持向台北市監理處辦理汽車機過戶，足生損害於周
    美惠及監理機關對於執照管理之正確性等語，係被告是否亦涉犯行使偽造文書罪
    嫌問題，此部份事實因未據起訴，且與本案起訴部分（應為無罪之諭知），復無
    裁判上一罪關係之可言，本院依法不得併予審理，併予敘明。
本案經檢察官沈明彥到庭執行職務。
中    華    民    國      九十      年      十      月       三十       日
                              臺灣高等法院刑事第二十二庭
                                  審判長法  官  林  明  俊
                                        法  官  胡  方  新
                                        法  官  邱  同  印
右正本證明與原本無異。
不得上訴。
                                        書記官  莊  昭  樹
中    華    民    國      九十    年       十       月       三十一     日


司法院資訊處製作；財團法人民間司法改革基金會備份。
